臺灣高等法院臺中分院刑事判決　　　　 94年度上訴字第669號
上　訴　人
即　被　告　丙○○○
選任辯護人　陳武璋律師
上列上訴人因誣告等案件，不服臺灣臺中地方法院93年度訴字第
1872號中華民國94年2月17日第一審判決（起訴案號：臺灣臺中
地方法院檢察署91年度偵字第24395號、93年度偵字第9848號）
，提起上訴，本院判決如下：
    主　  文
上訴駁回。
    事　  實
一、丙○○○自民國（下同）89年2月間起迄91年11月底止，在
    丁○○所經營位於臺中縣大雅鄉○○村○○路40號之「錦香
    珍饅頭包子店」擔任員工，負責櫃臺收銀、買賣包子、饅頭
    及備料等業務，為從事業務之人。竟基於意圖為自己不法之
    所有之概括犯意，連續於91年11月15日及同年月18日內如附
    表所示之時間，在上揭「錦香珍饅頭包子店」，多次趁向顧
    客收款之機會，在收受前來購買包子、饅頭之顧客所交付而
    為其業務上所持有之金錢後，未繳回丁○○置於該店內櫃臺
    前之錢筒內，而將之侵占入己，每日侵占新臺幣（下同）2
    千3百元，2日共計侵占4千6百元（起訴書誤載為9千元）；
    因丁○○前即已察覺店內收支異常而於同年月14日21時許在
    店內裝設針孔攝影機，於同年月18日上午11時許發覺丙○○○將店內收款侵占入己而當場查獲，丁○○、甲○○夫妻、
    丁○○之弟劉嘉正、該店另一店員乙○○並與丙○○○就侵
    占乙事在該店內談判後，丙○○○同意賠償長期所侵占之款
    項100萬元，並書立協議書、簽發本票6紙，並於是日中午12
    時許分別前往郵局及台灣企銀領取現金36萬2千元交付丁○○夫妻；詎丙○○○事後不甘賠償而反悔，明知丁○○、甲○○、劉嘉正、乙○○（下稱丁○○等4人）上揭談判過程
    並無妨害自由、恐嚇取財等情事，竟意圖使丁○○等4人受
    刑事處分而基於誣告之犯意，先於當日（91年11月18日）下
    午6時許，至臺中縣警察局豐原分局大雅分駐所，虛構丁○○等4人於當日上午11時30分許，在上揭店內，因懷疑渠竊
    取店內款項而要脅渠賠償，由乙○○守住後門，不讓渠進出
    ，丁○○並恐嚇稱：要馬上去領款以賠償，否則就要找兄弟
    修理渠等語，致渠心生畏懼而答應賠償1百萬元，丁○○、
    劉嘉正、甲○○又先後強押渠外出領款交付後，始讓渠離開
    等不實事項，而向上揭分駐所警員對丁○○等4人提出妨害
    自由、恐嚇取財等誣告，復接續於92年1月27日，向臺灣臺
    中地方法院檢察署檢察官除誣指同一事實外，並再誣指丁○○向渠恐嚇稱：其有交往很多兄弟，若錢不給，就要渠死等
    語，而意圖使丁○○等4人受刑事處分。
二、案經臺中縣警察局豐原分局報告臺灣臺中地方法院檢察署檢
    察官偵查起訴（業務侵占部分）及該署檢察官自動檢舉偵查
    起訴（誣告部分）。
    理　  由
一、訊據上訴人即被告丙○○○（下稱被告）固不否認曾在告訴
    人丁○○所經營之上揭「錦香珍饅頭包子店」擔任店員之工
    作，惟矢口否認有何業務侵占、誣告等犯行，其於原審中辯
    稱：伊並未私自取走丁○○置於櫃臺旁錢箱內之金錢，係因
    有時在買賣過程中，該錢箱內之零錢不足，伊偶而會先以自
    己身上之零錢找給顧客，事後再由錢箱中取回自己所先行墊
    出之款項，錄影帶所呈現之畫面並不實在；又於91年11月18
    日當日，確實遭丁○○等4人恐嚇，不得已方前往金融機構
    領款交予丁○○、甲○○，並與丁○○簽立協議書，丁○○
    確有以上揭言語恐嚇伊，該錄影帶所拍攝之事實並不實在云
    云。於本院審理中復就錄影帶所攝其將收入金額納為己有乙
    節辯稱：係老闆娘甲○○在廚房內交代伊要幫她收錢，因老
    闆娘係在廚房內交代，所以攝影機末拍到云云。
二、經查：
（一）右揭被告業務侵占、誣告等事實，業據告訴人丁○○於警
      詢、偵查中、原審及本院審理時一再指訴明確，並經證人
      甲○○於警詢及原審審理時結證稱屬實（見91年度偵字第
      24395號偵查卷第一宗第22頁至第23頁、原審審判筆錄）
      ，復經證人劉嘉正於警詢中證述屬實（見上揭偵查卷第一
      宗第20頁至第21頁）。又證人即「錦香珍饅頭包子店」員
      工乙○○先於警詢中證稱：「我在店裡，當時我在做生意
      。」、「他們四人（指被告、丁○○、劉嘉正、甲○○）
      坐在店內椅子討論事情，（店門）沒有關起來。」「我只
      知道討論丙○○○有無偷錢，要其交出來，有看到丙○○○從其身上拿出二千三百元出來。」（見上揭偵查卷第一
      宗第24頁反面、第25頁）；復於偵查中證稱：「（問：為
      何丙○○○要簽本票及領款？）因為丙○○○有偷店內的
      錢被監視器照到，當天她也有拿（錢）被抓到，協議時她
      有把偷的錢拿出來，有1千元2張，2百元1張，1百元1張。
      」、「（問：有何證據證明丙○○○有偷這麼多錢？）從
      錄影帶看她每次偷應該有約2、3千元。」（見上揭偵查卷
      第一宗第87頁）。經核與告訴人丁○○、證人甲○○上揭
      所述被告業務侵占之情節相符，參以被告自承與證人乙○○係同事關係，素無怨隙，則證人乙○○當無設詞誣陷被
      告之理，足證告訴人丁○○指訴被告丙○○○在上揭「錦
      香珍饅頭包子店」工作之際，趁向顧客收款之機會，在收
      受顧客所交付之金錢後，即未繳回丁○○置於該店內櫃臺
      前之錢筒內，而將之侵占入己，事後並誣指丁○○等4人
      涉嫌妨害自由、恐嚇取財等情，應非無據。
（二）告訴人丁○○於91年11月18日與被告協商賠償事宜時，曾
      委由證人劉嘉正以Ｖ8攝影機將協商賠償之過程全部拍攝
      下來，並製有錄影帶1捲，而該錄影帶經臺灣臺中地方法
      院檢察署檢察官及本院當庭勘驗結果，認整個協商過程中
      之對話內容與卷附之譯文大致相符，並有檢察官及本院之
      勘驗筆錄在卷足憑（見上揭偵查卷第一宗第111頁至第113
      頁、第115頁至第116頁、第119頁至第123頁、本院卷第54
      頁勘驗結果欄第6項）。而依卷附之錄影帶譯文所示，被
      告與丁○○曾有以下之對話：丁○○：「妳到底要還我多
      少？到底妳還要做人嗎？妳自己講好了。」丁○○：「我
      給妳一條路，給妳一條路，到底，別這樣啦。」被告：「
      我不是每天都這樣。」被告：「我以前沒有跟妳拿啊。」
      ：：：丁○○：「你說多少？」被告：「可以啊！我賠你
      一百萬啊。」丁○○：「一百萬，好，隨決定寫下來。」
      被告：「不過我現在還沒哦！」、「不過我現在要用分期
      的，我現在沒法度。」丁○○：「要怎麼分期？」被告：
      「因為我身上沒那個（指錢）啊。」被告：「我就跟你說
      去年才那樣的，去年。」被告：「我還妳一百萬，我身上
      也沒，我先還妳三十，尾數七十，再來那個呀，是不是這
      樣，你也給我一個要求好嗎？」，由上揭告訴人丁○○與
      被告之對話可知，被告並不否認其對於利用工作之機會侵
      占顧客所交付之金錢一事，並在協調過程中，自知因利用
      工作之際，乘機侵占顧客所交付之款項，嗣因遭丁○○以
      錄影之方式發覺其侵占顧客所交付金錢之情事，方於不得
      已之情況下，同意賠償丁○○一百萬元，並要求以分期之
      方式為之。復參以被告丙○○○於偵查中係供稱：「（問
      ：對之前檢察官對針孔及Ｖ8錄影帶所做之勘驗內容有何
      意見？）沒有意見。」、「（問：裡面有哪一句話說到要
      你賠五百萬元？）不知道。」、「（問：裡面有無提到要
      叫很多兄弟，如不給錢則給你死？）（不說話）。」等語
      ，足見被告對該錄影帶內容之真實並不爭執。再者，依卷
      附之91年11月15日、91年11月18日二日之錄影帶翻拍照片
      所示，被告確實利用工作之際，有多次將「錦香珍饅頭包
      子店」錢箱內之金錢置入自己口袋內之畫面，有翻拍照片
      附卷足稽（附於上揭偵查卷第一宗第37頁至第43頁），並
      經本院當庭播放該錄影帶勘驗明確，有勘驗筆錄可稽（參
      本院卷第54頁勘驗結果欄第1至第5項所示）；又上揭錄影
      帶經被告辯護人請求拷貝後交付觀看後，其辯護人亦無異
      議（參本院94年8月1日準備程序筆錄），該錄影帶內容之
      真正洵無可疑，俱見告訴人丁○○上揭指訴被告業務侵占
      之犯行，應屬可採。又告訴人丁○○於偵查中係陳稱：「
      我們拍了4天，而那天是2千3百元，大概以此比例計算，
      ．．．她自己說要還我1百萬元。」等語（見91年度偵字
      第24395號偵查卷第二宗第25頁）。堪認告訴人丁○○指
      稱每日遭被告業務侵占之金額應為2千3百元，況告訴人丁○○於偵查中陳稱：「（問：何時開始裝設監視器？）91
      年11月15五日左右。」、「（問：在此之前有無證據證明
      丙○○○偷竊？）沒有。只是懷疑，因為錢有短少，所以
      後來才裝監視器。」等語，且依現有之錄影帶畫面顯示，
      因僅足證明被告於91年11月15日及同年11月18日二日有業
      務侵占之行為，故依此推估，應認被告侵占之金額係4 千
      6百元無疑。另被告於原審審理時供稱並未隨時記錄自行
      代為墊款之金錢數額等語，則若被告果真係因錢筒內之零
      錢不足而暫以自己身上之零錢代墊，何能在忙碌之營業過
      程中精確取回自己所墊出之款項？又何不於當日結束營業
      後再知會丁○○或甲○○，以會算所代為支出之金額？顯
      見被告所為，應與常理不符。是被告辯稱係因在買賣過程
      中，該錢箱內之零錢不足，方偶會先以自己身上之零錢找
      給顧客，事後再由錢箱中取回自己所先行墊出之款項，並
      無侵占之犯行云云，即不足採信。又被告於本院審理中雖
      又辯稱係老闆娘甲○○交代要伊幫忙收錢云云，然查被告
      前均未曾以此為辯，其於本院當庭勘驗錄影帶後始執為抗
      辯，已難採信，且苟係老闆娘甲○○所交代，又何以未見
      被告將款項交付甲○○，足徵被告此部分所辯，亦屬卸詞
      ，非可採信。
（三）另觀諸卷附之譯文內容，確實顯示告訴人丁○○、劉嘉正
      、甲○○等人雖曾多次向被告聲稱若不賠償即要報警處理
      ，然均無人曾向被告指稱因被告「偷竊」而要其賠償金額
      五百萬元，丁○○復無提及：在外面有很多兄弟，錢不給
      就要被告死等語，後來係由聲請人自行答應願賠償一百萬
      元及要求分期付款；又協商當時，尚有客人前來購買包子
      ，由乙○○於前門負責招呼，當時包子店仍開門營業等情
      ；另證人乙○○於警詢中係證稱：「我沒有（對丙○○○
      恐嚇取財、妨害自由），我去睡覺所以不知道過程如何。
      」、「（問：你於店內休息時可否在後門站立？）沒有」
      等語（見91年度偵字第24395號偵查卷第二宗第25頁）。
      再者，告訴人丁○○、甲○○當日因發現被告有利用職務
      之便，而侵占顧客所交付之金錢，惟念及被告係該「錦香
      珍饅頭包子店」之資深員工，素有情誼，一時不忍將被告
      繩之以法，方選擇私下協商之方式以商議賠償事宜，且在
      協商過程中，僅向被告陳稱需賠償所侵占之款項，否則將
      報警處理等語，況被告在與丁○○對話之過程中，係自己
      主動提出要賠償一百萬元予丁○○，業經檢察官及本院勘
      驗屬實，已如前述，則告訴人丁○○、甲○○、劉嘉正等
      人上揭所為顯非以強暴、脅迫之非法手段，遂行渠等要求
      被告賠償侵占款項之目的，是縱被告於協商過程中曾簽立
      協議書、本票，亦難謂係遭告訴人丁○○、甲○○、劉嘉
      正等人恐嚇所致，則告訴人丁○○等4人並無恐嚇取財之
      犯意甚明，故被告指稱91年11月18日協商當日，確遭丁○○出言恐嚇，證人乙○○復守住後門不讓其離去，當日店
      門已關下未在營業，告訴人丁○○等四人涉有恐嚇取財妨
      害自由云云，顯屬不實。況告訴人丁○○與被告協談賠償
      侵占款項時，係由證人甲○○交付Ｖ8攝影機委託證人劉
      嘉正拍攝整個協商過程，衡之常情，此乃係告訴人丁○○
      、甲○○、劉嘉正等人為避免被告事後反悔之所為，難謂
      有何妨害被告自由之犯意。
（四）另被告雖指稱當日係遭告訴人丁○○、甲○○、劉嘉正強
      押返家拿取存摺，並至金融機構提款，以清償其遭告訴人
      丁○○等4人以強暴、脅迫方式始承諾之債務云云，然被
      告於偵查中係自承其返家拿存摺及前往提款，均係自己一
      人進入家中拿取及至金融機構獨自為之領款，且依檢察官
      勘驗錄影帶結果，顯示被告係出於自由意志下領款交予被
      告，復簽下協議書及本票，被告並未受有丁○○等4人之
      強暴或脅迫等情，業如前述，況如被告於返家或至金融機
      構領款之時確係遭到丁○○、甲○○、劉嘉正等人拘束其
      自由，則在被告獨自一人返家拿取存款簿時，何不乘隙打
      電話報警？又被告獨自一人至金融機構櫃臺提款時，又何
      不向櫃臺人員求救？是被告上揭所述，顯與常理有悖。復
      參酌卷附證人甲○○陪同被告至台臺灣中小企業銀行提款
      機提款時，提款機上監視錄影帶所翻拍照片3張（附偵卷
      第一宗第28頁）所示，證人甲○○當時係站在被告之左後
      方觀看被告提款，手上並無攜帶任何兇器，亦未有何拘束
      被告行動自由之舉止，則若被告果真係遭甲○○「押」往
      該提款機提款，以當時客觀情形觀之，被告要自證人甲○○監視下掙脫，可謂係輕而易舉之事，又何須在提款後猶
      將所提之款項交付證人甲○○，復隨證人甲○○再度返回
      「錦香珍饅頭包子店」？此益徵被告上揭指訴告訴人丁○○等4人涉犯妨害自由、恐嚇取財等罪嫌，應屬虛構。另
      被告於警詢、偵查中對丁○○等4人提出涉犯妨害自由、
      恐嚇取財等告訴，均經檢察官於93年5月26日為不起訴處
      分，雖經被告提出再議，然亦經臺灣高等法院臺中分院檢
      察署檢察長駁回再議在案，此有臺灣臺中地方法院檢察署
      91年度偵字第24395號不起訴處分書、臺灣高等法院臺中
      分院檢察署93年度上聲議字第923號處分書各1份在卷可稽
      。再參以被告於警詢中係指稱：「（問：丁○○等為何要
      索取金錢？）我不知道原因。」等語（見上揭偵查卷第一
      宗第11頁），被告既明知丁○○當日係因發覺被告業務侵
      占之犯行而與被告在上揭「錦香珍饅頭包子店」協商，並
      要求被告須賠償所侵占之款項，足認告訴人丁○○向其要
      求賠償所侵占之款項係事出有因，詎仍於警詢中誣稱不知
      丁○○向其要求付金錢之原因，此益證被告確有誣指丁○○等四人妨害自由、恐嚇取財之犯意甚明。則被告於警詢
      、偵查中指述丁○○等4人強迫渠至金融機構領款、簽發
      協議書、本票及丁○○曾出言恐嚇云云顯與事實不符，其
      有誣告告訴人丁○○等4人之犯行甚明。
（五）綜上所述，被告丙○○○既明知其未遭丁○○等4人妨害
      自由、恐嚇取財，猶仍先後接續於臺中縣警察局豐原分局
      大雅分駐所、臺灣臺中地方法院檢察署指陳丁○○等4人
      上揭犯行，則被告顯有使告訴人丁○○等4人受刑事處分
      而誣告告訴人丁○○等四人之意圖至明。則被告事後於原
      審所辯稱告訴人丁○○出言恐嚇時，其當然會將Ｖ8攝影
      機關掉，事後也會將不利於被告等之部分剪掉，該錄影帶
      內之事實並非原來之事實，且被告係依據剪接後之錄影帶
      內容寫譯文，其譯文內容自非原來之事實云云，無非臨訟
      畏罪飾卸之詞，要無足採。本件事證已臻明確，被告之犯
      行洵堪認定。
三、本件被告自89年2月間起迄91年11月底止，在告訴人丁○○
    所經營之「錦香珍饅頭包子店」擔任員工，負責櫃臺收銀、
    買賣包子、饅頭及備料等業務，為從事業務之人。又按刑法
    上之誣告罪，係侵害國家法益之犯罪，故以一狀誣告數人，
    仍屬單純一罪。是核被告所為，係犯刑法第336 條第2項之
    業務侵占罪及同法第169條第1項之誣告罪。被告先後二次誣
    告之犯行，係基於同一誣告犯意下之接續行為，應只論以一
    罪。又按刑事訴訟法第300條所定科刑之判決，得就起訴之
    犯罪事實，變更檢察官所引應適用之法條，係指法院於不妨
    害事實同一之範圍內，得自由認定事實適用法律而言。而事
    實是否同一，應視檢察官請求確定其具有侵害性之基本社會
    事實是否同一而定，並以犯罪構成要件有無罪質上之共通性
    為具體判斷之標準。查本件檢察官對被告以竊盜罪提起公訴
    ，而原判決變更檢察官起訴之法條，改判論處業務上侵占罪
    刑，核其變更法條前後兩罪之侵害財產法益、侵害之時、地
    及被害主體，均無差異，抑且其具有「意圖為自己不法之所
    有」之主觀犯意及侵害「他人之物」為犯罪客體之構成要件
    ，並有罪質上之共通性，尚未逾越檢察官請求確定具有侵害
    性基本社會事實同一性之範圍（最高法院88年度臺非字第
    350號判決參照）。公訴人就上揭被告所犯業務侵占罪部分
    認應依竊盜罪處斷，尚有未洽，惟起訴事實相同，爰依法變
    更起訴法條，併予敘明。被告先後多次所為業務侵占之犯行
    ，時間緊接，方法相同，觸犯構成要件相同之罪名，顯係基
    於概括之犯意反覆為之，為連續犯，應依刑法第56條之規定
    以一罪論，並加重其刑。被告所犯上揭業務侵占、誣告二罪
    間犯意各別，行為互殊，應予分論併罰。從而，原審引據刑
    事訴訟法第299條第1項前段、第300條，刑法第56條、第336
　　條第2項、第169條第1項、第51條第5款，罰金罰鍰提高標準
  　條例第1條前段規定，並審酌被告因貪圖小利，利用職務之
    便侵占顧客所交付之款項，造成告訴人丁○○之損害，又無
    端誣告告訴人丁○○等4人，促使檢察官發動刑事偵查權，
    嚴重浪費司法資源，使告訴人丁○○等4人於警詢、偵查中
    疲於應訊，所生危害甚鉅及犯後猶飾詞卸責，不知悔悟等一
    切情狀，分別就其所犯二罪各量處有期徒刑十月，並定其應
    執行之刑為一年六月，稽諸原審就事實認定、理由均詳予論
    究，對被告所辯不足採信亦逐一指駁，核其認事用法均無不
    當，量刑亦屬妥適，被告徒執陳詞上訴而否認犯行，殊非可
    採，其上訴非有理由，應予駁回。
據上論結，應依刑事訴訟法第368條，判決如主文。
本案經檢察官戊○○到庭執行職務。
中　　華　　民　　國　　94　　年　　9　　月　　13　　 日
                刑事第三庭  審判長法　官　江　錫　麟
                                  法　官　廖　柏　基
                                  法　官　林　欽　章
上列正本證明與原本無異。
業務侵占部分不得上訴。
誣告部分得上訴。
如不服本判決應於收受送達後十日內向本院提出上訴書狀，其未
敘述上訴之理由者並得於提起上訴後十日內向本院補提理由書（
均須按他造當事人之人數附繕本）。
                                  書記官　巫　彥　佳
中　　華　　民　　國　　94　　年　　9 　　月　　13　　日
附錄論罪科刑實體法條文：
刑法第一百六十九條第一項：
意圖他人受刑事或懲戒處分，向該管公務員誣告者，處七年以下
有期徒刑。
中華民國刑法第三百三十六條
 (公務公益侵占罪、業務侵占罪)
對於公務上或因公益所持有之物，犯前條第一項之罪者，處一年
以上七年以下有期徒刑，得併科五千元以下罰金。
對於業務上所持有之物，犯前條第一項之罪者，處六月以上五年
以下有期徒刑，得併科三千元以下罰金。
前二項之未遂犯罰之。
附表
┌──┬────────────────────────┬───────┐
│編號│被告丙○○○業務侵占之時間                      │備註          │
│    │                                                │              │
├──┼────────────────────────┼───────┤
│一  │九十一年十一月十五日上午七時五十六分            │依錄影帶顯示所│
│    │                                                │推算之時間    │
├──┼────────────────────────┼───────┤
│二  │九十一年十一月十五日上午八時五十二分            │同右          │
├──┼────────────────────────┼───────┤
│三  │九十一年十一月十五日上午十時五十六分            │同右          │
├──┼────────────────────────┼───────┤
│四  │九十一年十一月十五日上午十一時四十八分          │同右          │
├──┼────────────────────────┼───────┤
│五  │九十一年十一月十八日上午七時三十二分            │同右          │
├──┼────────────────────────┼───────┤
│六  │九十一年十一月十八日上午八時五十三分            │同右          │
├──┼────────────────────────┼───────┤
│七  │九十一年十一月十八日上午九時五十三分            │同右          │
├──┼────────────────────────┼───────┤
│八  │九十一年十一月十八日上午九時五十八分            │同右          │
├──┼────────────────────────┼───────┤
│九  │九十一年十一月十八日上午十時三分                │同右          │
├──┼────────────────────────┼───────┤
│十  │九十一年十一月十八日上午十時十七分              │同右          │
├──┼────────────────────────┼───────┤
│十一│九十一年十一月十八日上午十一時二十三分          │同右          │
└──┴────────────────────────┴───────┘
                                                 Ｉ
